---
title: "finans_ex1"
author: "Silje Marie Anfindsen"
date: "9/6/2021"
output: pdf_document
---

```{r setup, include=FALSE}
knitr::opts_chunk$set(echo = TRUE)
library(xlsx)
library(ggplot2)
library(ggpubr)
```

# Oppgaver til første samling

## oppgave 1) 
Gjør dere kjent med dataene, se på tidsseriene, sammenlign 
volatilitet og andre karakteristika så som hvordan serienes variasjon 
varierer over tid...og prøv å si noe om det relative forholdet mellom 
dem - og hva det kan skyldes. For å gjøre det litt morsomt for dere selv 
- IKKE prøv å matche tidsseriene med tilgjengelige børsserier...da får 
dere ikke brynet dere på samme måten. Men knytt gjerne skifter i 
variasjonsmønster til kjente datoer/perioder..

Hvor lenge skal man se på volatilitet over? 

historisk er utrolig lavi forhold til forventet volatilitet på 15-20 prosent.

```{r import data}
# read in the first worksheet from the workbook myexcel.xlsx
mydata <- read.xlsx("aksjedata.xlsx", 1)
```

```{r}
manipulateSeries <- function(serie){
  
  date <- serie[,1]
  value <- serie[,2]
  
  if(is.na(tail(date,1))){
  end <- min(which(is.na(date)))-1
  df <- data.frame(date = date[1:end], value = value[1:end] )
  }
  else {
    df <- data.frame(date = date, value = value)
  }
  return(df)
}

```


```{r}

serie1 <- manipulateSeries(mydata[1:2])
serie2 <- manipulateSeries(mydata[3:4])
serie3 <- manipulateSeries(mydata[5:6])
serie4 <- manipulateSeries(mydata[7:8])
serie5 <- manipulateSeries(mydata[9:10])
serie6 <- manipulateSeries(mydata[11:12])
serie7 <- manipulateSeries(mydata[13:14])
serie8 <- manipulateSeries(mydata[15:16])
volatilitets.index <- manipulateSeries(mydata[17:18])

```

```{r}
series <- list(serie1, serie2, serie3, serie4, serie5, serie6, serie7, serie8, volatilitets.index)

findReturn <- function(serie){
  prices <- serie[,2]
  returns = rep(0, length(prices))
  returns[2:length(prices)] = (prices[-1]-prices[-length(prices)])/prices[-length(prices)]*100
  return(returns)
}
returns <- lapply(series, findReturn)
```

```{r}
g11 <- ggplot(data = serie1, mapping = aes(x=date , y=value )) + geom_line() + ggtitle("aksjekurs serie1") + labs(x="tid", y = "aksjepris")
g12 <- ggplot(data = serie1, mapping = aes(x=date, y=returns[[1]]) )  + geom_line() + ggtitle("avkastning serie1") + labs(x="tid", y="% Endring")
ggarrange(g11,g12)

g21 <- ggplot(data = serie2, mapping = aes(x=date , y=value )) + geom_line() + ggtitle("aksjekurs serie2") + labs(x="tid", y = "aksjepris")
g22 <- ggplot(data = serie2, mapping = aes(x=date, y=returns[[2]]) )  + geom_line() + ggtitle("avkastning serie2") + labs(x="tid", y="% Endring")
ggarrange(g21,g22)

g31 <- ggplot(data = serie3, mapping = aes(x=date , y=value )) + geom_line() + ggtitle("aksjekurs serie3") + labs(x="tid", y = "aksjepris")
g32 <- ggplot(data = serie3, mapping = aes(x=date, y=returns[[3]]) )  + geom_line() + ggtitle("avkastning serie3") + labs(x="tid", y="% Endring")
ggarrange(g31,g32)

g41 <- ggplot(data = serie4, mapping = aes(x=date , y=value )) + geom_line() + ggtitle("aksjekurs serie4") + labs(x="tid", y = "aksjepris")
g42 <- ggplot(data = serie4, mapping = aes(x=date, y=returns[[4]]) )  + geom_line() + ggtitle("avkastning serie4") + labs(x="tid", y="% Endring")
ggarrange(g41,g42)

g51 <- ggplot(data = serie5, mapping = aes(x=date , y=value )) + geom_line() + ggtitle("aksjekurs serie5") + labs(x="tid", y = "aksjepris")
g52 <- ggplot(data = serie5, mapping = aes(x=date, y=returns[[5]]) )  + geom_line() + ggtitle("avkastning serie5") + labs(x="tid", y="% Endring")
ggarrange(g51,g52)

g61 <- ggplot(data = serie6, mapping = aes(x=date , y=value )) + geom_line() + ggtitle("aksjekurs serie6") + labs(x="tid", y = "aksjepris")
g62 <- ggplot(data = serie6, mapping = aes(x=date, y=returns[[6]]) )  + geom_line() + ggtitle("avkastning serie6") + labs(x="tid", y="% Endring")
ggarrange(g61,g62)

g71 <- ggplot(data = serie7, mapping = aes(x=date , y=value )) + geom_line() + ggtitle("aksjekurs serie7") + labs(x="tid", y = "aksjepris")
g72 <- ggplot(data = serie7, mapping = aes(x=date, y=returns[[7]]) )  + geom_line() + ggtitle("avkastning serie7") + labs(x="tid", y="% Endring")
ggarrange(g71,g72)

g81 <- ggplot(data = serie8, mapping = aes(x=date , y=value )) + geom_line() + ggtitle("aksjekurs serie8") + labs(x="tid", y = "aksjepris")
g82 <- ggplot(data = serie8, mapping = aes(x=date, y=returns[[8]]) )  + geom_line() + ggtitle("avkastning serie8") + labs(x="tid", y="% Endring")
ggarrange(g81,g82)
```

serie1: 

serie2: 

serie3: 

serie4: 

serie5: 

serie6: 

serie7:

serie8: 


### Knytt gjerne skifter i variasjonsmønster til kjente datoer/perioder:

2008-2009: finanskrisen

2011-2012: Statsgjeldskrisen som rammet Europa og USA?. Asia, Afrika, Latinamerika klarte seg godt. 

2020-2021: korona


effekt av utbytte: kanskje den synker litt i verdi, brått en eller to ganger hvert år (systematisk fall)



## oppgave 2
Velg ut to eller flere av de seks tidsseriene til venstre og velg en 
måte å implementere en random walk modell for disse med utgangspunkt i 
dataseriene. Kommenter hvordan modellen passer med tidsseriene ved å se 
på faktiske inkrementer vs. modellfordelingen, qq-plot el.l. Gjør det 
samme for en av de neste to tidsseriene mot høyre (serie 7 og 8 fra venstre).


```{r}
#random walk
set.seed(123)

random.walk <- function(serie){
  days =  length(serie[,1])
  mu = mean(serie[,2])/days 
  sigma = sd(serie[,2])*1/sqrt(days)
  p0 = serie[1,2]
  
  r = rnorm(days, mu, sigma)
  price <- p0 + cumsum(r)
  
  return (price)
  
}


rw.price1 <- random.walk(serie1)
rw.serie1 <- ggplot(data=serie1, aes(x=date,y=rw.price1)) + geom_line() + ggtitle("random walk") + labs(x="tid", y="simulert aksjepris")
qq1 <- ggplot(mapping = aes(x = rw.price1, y = serie1$value)) + geom_point() + ggtitle("qqplot serie1 vs. rw") + labs(x="simulated data", y="actual data")
ggarrange(g11, rw.serie1,qq1)

rw.serie2 <- random.walk(serie2)
ggarrange(g21, rw.serie2)

rw.serie7 <- random.walk(serie7)
ggarrange(g71, rw.serie7)

rw.serie8 <- random.walk(serie8)
ggarrange(g81, rw.serie8)

```

## oppgave3) 
Definer to enkle opsjoner på en eller flere av seriene og pris dem 
med både Black-Scholes formelen og ved å simulere fra en av modellene 
definert i 2) Velg en som er at-the-money og en som er et stykke 
out-of-the money. Verifiser at begge måter gir samme svar. Velg så et 
eller flere sluttpunkt som ikke er enden av tidsserien (med nok tid 
igjen i data til at opsjonen kommer til forfall) og vis pris og 
fordeling ved forfall på et par tidspunkt i opsjonens levetid - samt 
hvor faktisk sluttverdi faller i disse.



Regn ut call-price:
$$C(S,t) = SN(d_1) - Ee^r{T-t}N(d_2)$$
```{r}
callPrice <- function(S, E, r, t, sigma){
  d_1 = (log(S/E) + (r+ 1/2*sigma^2 ) * t )/ (sigma*sqrt(t))
  d_2 = (log(S/E) + ( r- 1/2*sigma^2 ) * t )/ (sigma*sqrt(t))
  return (S*pnorm(d_1) - E*exp(-r*t)*pnorm(d_2))}
```

La oss se på serie 1. Start-dato er 5.februar 2019. Exercise price er $153,55$. Forfallsdato er 5.august 2019 og da er faktisk aksjepris lik $151,95$. 

##### definere opsjoner for serie 1 "at the money"
at the money = prisen for opsjonen skal være den samme som nåværende verdi / markedspris.

```{r}
t = 1/2
S = E = 153.55
r = 0.05
sigma = sd(returns[[1]])/100

print("at the money:")
callPrice(S, E, r, t, sigma)
```

##### definere opsjoner for serie 1 "out of the money"
out of the money = strike price/exercise price er høyere enn markedspris.


```{r}
t = 1/2
S = 153.55
E = 160
r = 0.05
sigma = sd(returns[[1]])/100

print("out of the money:")
callPrice(S, E, r, t, sigma)
```

Vil nå simulere fra random walk modellen i oppgave 2 og sjekke hva prisen er den 5.august 2019.

```{r}

sim <- rw.price1[which(serie1$date =="2019-08-05")]
ex.price.at <- 153.55
ex.price.out <- 160

print("simulert aksjepris ved forfall er:")
sim

print("at the money:")
sim - ex.price.at

print("out of the money:")
sim - ex.price.out


```

Call price antas å være differansen mellom simulert verdi og exercise price.
For "at the money" vil man da sette den lik 2.7
og for "out of the money" lik 0?


##  Oppgave 4
Ta til sist for deg volatilitetsindeksen til høyre og sammenhold den 
mot de seriene du valgte under 2. Kommenter på det du måtte finne 
interessant. Volatiliteten hører til serien til venstre for den, så til 
slutt kan du sammenligne nivået på den faktiske volatiliteten på serien 
og selve indeksverdien over tid. Er det noen systematiske forskjeller?

```{r}
vol <- ggplot(data = volatilitets.index, mapping = aes(x=date , y=value )) + geom_line() + ggtitle("volatilitetsindex") + labs(x="tid", y = "volatility ")

ggarrange(g81,g82,vol)
ggarrange(g11, g12,vol)
ggarrange(g21, g22,vol)
```


