---
title: "finans_ex1"
author: "Silje Marie Anfindsen"
date: " september 2021"
output: html_document
---

```{r setup, include=FALSE}
knitr::opts_chunk$set(echo = TRUE)
library(xlsx)
library(ggplot2)
library(ggpubr)
```

# Oppgaver til første samling

## oppgave 1) 
Gjør dere kjent med dataene, se på tidsseriene, sammenlign 
volatilitet og andre karakteristika så som hvordan serienes variasjon 
varierer over tid...og prøv å si noe om det relative forholdet mellom 
dem - og hva det kan skyldes. For å gjøre det litt morsomt for dere selv 
- IKKE prøv å matche tidsseriene med tilgjengelige børsserier...da får 
dere ikke brynet dere på samme måten. Men knytt gjerne skifter i 
variasjonsmønster til kjente datoer/perioder..

Hvor lenge skal man se på volatilitet over? 

historisk er utrolig lavi forhold til forventet volatilitet på 15-20 prosent.

```{r import data}
# read in the first worksheet from the workbook myexcel.xlsx
mydata <- read.xlsx("aksjedata.xlsx", 1)
```

```{r}
manipulateSeries <- function(serie){
  
  date <- serie[,1]
  value <- serie[,2]
  
  if(is.na(tail(date,1))){
  end <- min(which(is.na(date)))-1
  df <- data.frame(date = date[1:end], value = value[1:end] )
  }
  else {
    df <- data.frame(date = date, value = value)
  }
  return(df)
}

```


```{r}

serie1 <- manipulateSeries(mydata[1:2])
serie2 <- manipulateSeries(mydata[3:4])
serie3 <- manipulateSeries(mydata[5:6])
serie4 <- manipulateSeries(mydata[7:8])
serie5 <- manipulateSeries(mydata[9:10])
serie6 <- manipulateSeries(mydata[11:12])
serie7 <- manipulateSeries(mydata[13:14])
serie8 <- manipulateSeries(mydata[15:16])
volatilitets.index <- manipulateSeries(mydata[17:18])

```

```{r}
series <- list(serie1, serie2, serie3, serie4, serie5, serie6, serie7, serie8, volatilitets.index)

findReturn <- function(serie){
  prices <- serie[,2]
  returns = rep(0, length(prices))
  returns[2:length(prices)] = (prices[-1]-prices[-length(prices)])/prices[-length(prices)]*100
  return(returns)
}
returns <- lapply(series, findReturn)
```

```{r}
g11 <- ggplot(data = serie1, mapping = aes(x=date , y=value )) + geom_line() + ggtitle("aksjekurs serie1") + labs(x="tid", y = "aksjepris")
g12 <- ggplot(data = serie1, mapping = aes(x=date, y=returns[[1]]) )  + geom_line() + ggtitle("avkastning serie1") + labs(x="tid", y="% Endring")
ggarrange(g11,g12)

g21 <- ggplot(data = serie2, mapping = aes(x=date , y=value )) + geom_line() + ggtitle("aksjekurs serie2") + labs(x="tid", y = "aksjepris")
g22 <- ggplot(data = serie2, mapping = aes(x=date, y=returns[[2]]) )  + geom_line() + ggtitle("avkastning serie2") + labs(x="tid", y="% Endring")
ggarrange(g21,g22)

g31 <- ggplot(data = serie3, mapping = aes(x=date , y=value )) + geom_line() + ggtitle("aksjekurs serie3") + labs(x="tid", y = "aksjepris")
g32 <- ggplot(data = serie3, mapping = aes(x=date, y=returns[[3]]) )  + geom_line() + ggtitle("avkastning serie3") + labs(x="tid", y="% Endring")
ggarrange(g31,g32)

g41 <- ggplot(data = serie4, mapping = aes(x=date , y=value )) + geom_line() + ggtitle("aksjekurs serie4") + labs(x="tid", y = "aksjepris")
g42 <- ggplot(data = serie4, mapping = aes(x=date, y=returns[[4]]) )  + geom_line() + ggtitle("avkastning serie4") + labs(x="tid", y="% Endring")
ggarrange(g41,g42)

g51 <- ggplot(data = serie5, mapping = aes(x=date , y=value )) + geom_line() + ggtitle("aksjekurs serie5") + labs(x="tid", y = "aksjepris")
g52 <- ggplot(data = serie5, mapping = aes(x=date, y=returns[[5]]) )  + geom_line() + ggtitle("avkastning serie5") + labs(x="tid", y="% Endring")
ggarrange(g51,g52)

g61 <- ggplot(data = serie6, mapping = aes(x=date , y=value )) + geom_line() + ggtitle("aksjekurs serie6") + labs(x="tid", y = "aksjepris")
g62 <- ggplot(data = serie6, mapping = aes(x=date, y=returns[[6]]) )  + geom_line() + ggtitle("avkastning serie6") + labs(x="tid", y="% Endring")
ggarrange(g61,g62)

g71 <- ggplot(data = serie7, mapping = aes(x=date , y=value )) + geom_line() + ggtitle("aksjekurs serie7") + labs(x="tid", y = "aksjepris")
g72 <- ggplot(data = serie7, mapping = aes(x=date, y=returns[[7]]) )  + geom_line() + ggtitle("avkastning serie7") + labs(x="tid", y="% Endring")
ggarrange(g71,g72)

g81 <- ggplot(data = serie8, mapping = aes(x=date , y=value )) + geom_line() + ggtitle("aksjekurs serie8") + labs(x="tid", y = "aksjepris")
g82 <- ggplot(data = serie8, mapping = aes(x=date, y=returns[[8]]) )  + geom_line() + ggtitle("avkastning serie8") + labs(x="tid", y="% Endring")
ggarrange(g81,g82)
```

serie1: indeks?

serie2: equinor

serie3: frontline

serie4: apple

serie5: amerikansk bank, 

serie6: Exon

serie7:dnb?

serie8:indeks


### Knytt gjerne skifter i variasjonsmønster til kjente datoer/perioder:

2008-2009: finanskrisen

2011-2012: Statsgjeldskrisen som rammet Europa og USA?. Asia, Afrika, Latinamerika klarte seg godt. 

2020-2021: korona


effekt av utbytte: kanskje den synker litt i verdi, brått en eller to ganger hvert år (systematisk fall)



## oppgave 2
Velg ut to eller flere av de seks tidsseriene til venstre og velg en 
måte å implementere en random walk modell for disse med utgangspunkt i 
dataseriene. Kommenter hvordan modellen passer med tidsseriene ved å se 
på faktiske inkrementer vs. modellfordelingen, qq-plot el.l. Gjør det 
samme for en av de neste to tidsseriene mot høyre (serie 7 og 8 fra venstre).


```{r}
#random walk
set.seed(123)

random.walk <- function(serie){
  days =  length(serie[,1])
  mu = mean(serie[,2])/days 
  sigma = sd(serie[,2])*1/sqrt(days)
  p0 = serie[1,2]
  
  r = rnorm(days, mu, sigma)
  price <- p0 + cumsum(r)
  
  return (price)
  
}

rw.price1 <- random.walk(serie1)
rw.serie1 <- ggplot(data=serie1, aes(x=date,y=rw.price1)) + geom_line() + ggtitle("random walk") + labs(x="tid", y="simulert aksjepris")
qqplot(rw.price1, serie1$value)


ggarrange(g11, rw.serie1)

rw.serie2 <- random.walk(serie2)
ggarrange(g21, rw.serie2)

rw.serie7 <- random.walk(serie7)
ggarrange(g71, rw.serie7)

rw.serie8 <- random.walk(serie8)
ggarrange(g81, rw.serie8)

```

## oppgave3) 
Definer to enkle opsjoner på en eller flere av seriene og pris dem 
med både Black-Scholes formelen og ved å simulere fra en av modellene 
definert i 2) Velg en som er at-the-money og en som er et stykke 
out-of-the money. Verifiser at begge måter gir samme svar. Velg så et 
eller flere sluttpunkt som ikke er enden av tidsserien (med nok tid 
igjen i data til at opsjonen kommer til forfall) og vis pris og 
fordeling ved forfall på et par tidspunkt i opsjonens levetid - samt 
hvor faktisk sluttverdi faller i disse.


Regn ut call-price fra Black-Scholes formel:
$$C(S,t) = SN(d_1) - Ee^r{T-t}N(d_2)$$
```{r}

#black scholes analytisk opsjonspris
# N(.) is the cumulative distribution function of the standard normal distribution
# T-t  is the time to maturity (expressed in years)
# S is the current price / spot price of the underlying asset
# E is the exercise price or strike price
# r is the risk-free rate (annual rate, expressed in terms of continuous compounding)
# σ is the volatility of returns of the underlying asset.

callPrice <- function(S, E, r, t, sigma){
  d_1 = (log(S/E) + (r+ 1/2*sigma^2 ) * t )/ (sigma*sqrt(t))
  d_2 = (log(S/E) + ( r- 1/2*sigma^2 ) * t )/ (sigma*sqrt(t))
  return (S*pnorm(d_1) - E*exp(-r*t)*pnorm(d_2))}
```

Vi vil også prøve å simulere 1000 ganger random walk modellen fra forrig oppgave for å finne prisen på opsjonen ved simulering fra modell. Gitt at nåværende aksjepris (5.februar 2019) for serie 1 er $S_0 = 153,55$ så antar vi at prisen for tid $t$ er

$$S(t) = S_0 e^{(r- \frac{\sigma^2}{2})T + \sigma W_T} $$ der $W_T$ følger en normalfordeling med mean 0 og varians $T$.

Payoff for Call option er dermed: $ max (S_T - E, 0) $

```{r}
#simulert opsjonspris
# call put option monte carlo
call_mc<-function(nSim, tau, r, sigma, S0, K) {
  
  Z <- rnorm(nSim, mean=0, sd=1)
  WT <- sqrt(tau) * Z
  ST = S0*exp((r - 0.5*sigma^2)*tau + sigma*WT)
  
  # price and standard error of call option
  simulated_call_payoffs <- exp(-r*tau)*pmax(ST-K,0)
  price_call <- mean(simulated_call_payoffs)
  sterr_call <- sd(simulated_call_payoffs)/sqrt(nSim)

  
  # output<-list(price_call=price_call, sterr_call=sterr_call, 
  #              price_put=price_put, sterr_put=sterr_put)
  return(price_call)}
```

La oss se på serie 1. 
Start-dato er 5.februar 2019. Serie1 er på denne datoen verdt $153,55$.
Exercise price / strike price er $153,55$. Det vil si en fiksert pris som den som holder opsjonen kan kjøpe/selge aksjen for. Den er for at-the-money det samme som nåværende verdig av aksjen.
Forfallsdato er 5.august 2019. Aksjeprisen fra serie1 (ikke simulert verdi) er da $151,95$. 

##### definere opsjoner for serie 1 "at the money"
at the money = prisen for opsjonen skal være den samme som nåværende verdi / markedspris.

```{r}

t = 0.5 #halvt år 
S = E = 153.55 #current price
r = 0.02 #usikker hva denne risikofrie renten bør settes til.
sigma = sd(returns[[1]])/100

print("at the money analytical price:")
callPrice(S, E, r, t, sigma)

set.seed(1)
sim_price<-call_mc(n=1000, t, r, sigma, S, E)
print("at the money simulated price:")
sim_price
```

##### definere opsjoner for serie 1 "out of the money"
out of the money = strike price/exercise price er høyere enn markedspris.

```{r}
t = 1/2
S = 153.55
E = 160
r = 0.02
sigma = sd(returns[[1]])/100

set.seed(1)

print("out of the money:")
callPrice(S, E, r, t, sigma)
print("at the money simulated price:")
call_mc(n=1000, t, r, sigma, S, E)

```


##  Oppgave 4
Ta til sist for deg volatilitetsindeksen til høyre og sammenhold den 
mot de seriene du valgte under 2. Kommenter på det du måtte finne 
interessant. Volatiliteten hører til serien til venstre for den, så til 
slutt kan du sammenligne nivået på den faktiske volatiliteten på serien 
og selve indeksverdien over tid. Er det noen systematiske forskjeller?

```{r}
vol <- ggplot(data = volatilitets.index, mapping = aes(x=date , y=value )) + geom_line() + ggtitle("volatilitetsindex") + labs(x="tid", y = "volatility ")

ggarrange(g81,g82,vol)
ggarrange(g11, g12,vol)
ggarrange(g21, g22,vol)
```


